【裁判字號】    97,自,17
【裁判日期】    970930
【裁判案由】    偽造文書等
【裁判全文】
臺灣臺中地方法院刑事判決                97年度自字第17號
自  訴  人  甲○○
                    6號4號
自訴代理人  盧永盛律師
被      告  丙○○
                    巷31號
                    現另案於臺灣臺中女子監獄執行中
            乙○○
                    巷31號
            戊○○
前三人共同
選任辯護人  徐鼎賢 律師
上列被告等因偽造文書案件，經自訴人提起自訴，本院判決如下
：
    主    文
丙○○、乙○○共同行使明知為不實之事項，而使公務員登載於
職務上所掌之公文書，足以生損害於公眾及他人，各處有期徒刑
肆月，如易科罰金，均以新臺幣壹仟元折算壹日。
丙○○、乙○○其餘被訴部分無罪。
戊○○無罪。
    犯罪事實：
一、丙○○與乙○○為夫妻，其等與甲○○間有多年之金錢借貸
    關係，丙○○、乙○○2人於民國95年4月28日向甲○○再借
    款，甲○○因急於出國不願再借款，丙○○乃將其與乙○○
    分別共有坐落於臺中縣大雅鄉○○段360之39地號、同段360
    -33地號之土地，連同其上同段建號2822號之建築物即門牌
    號碼為臺中縣大雅鄉○○街147北一巷31號之房屋（下稱系
    爭房地）的所有權狀正本交付予甲○○，以資向甲○○繼續
    借款，甲○○自斯時起開始保管系爭房地所有權狀正本。惟
    丙○○、乙○○基於共同明知為不實事項而使公務員登載於
    職務上所掌公文書之犯意聯絡，於96年11月8日書立切結書
    ，載明系爭房地所有權狀遺失之不實事項，於同年日持向臺
    中縣雅潭地政事務所申請補發所有權狀，致使該地政事務所
    辦理之公務員將上開系爭房地遺失之不實事項，登載於職務
    上所掌之土地、建物登記簿，並公告註銷原發系爭房地所有
    權狀及補發系爭房地之所有權狀，丙○○、乙○○分別於96
    年12月12日及同年月11日取得系爭房地補發之所有權狀，旋
    於同年月13日持系爭房地補發之所有權狀向臺中縣雅潭地政
    事務所行使，以辦理系爭房地所有權移轉予戊○○之登記事
    項，足以生損害於臺中縣雅潭地政事務所地政管理之正確性
    及甲○○；嗣因甲○○調閱系爭房地之登記謄本始知上情。
二、案經甲○○委任盧永盛律師向本院提起自訴。
    理    由
壹、有罪部分：
一、訊據被告丙○○固坦承有於96年11月8日與被告乙○○一同
    向臺中縣雅潭地政事務所申請補發系爭房地之土地及建物所
    有權狀，惟矢口否認有何犯罪故意，辯稱：因當時票據未能
    兌現跳票時，自訴人甲○○表示要伊拿系爭房地所權狀正本
    去影印供作借款擔保，嗣伊亦忘記甲○○有無將系爭房地所
    有權狀返還予伊等詞；又訊據被告乙○○亦矢口否認有何使
    公務員登載不實之犯行，且辯稱：系爭房地所有權狀均係被
    告丙○○保管，伊不清楚之詞。經查，本院於97年7月15日
    當庭勘驗被告丙○○在臺灣臺中地方法院檢察署95年度他字
    第4182號詐欺案件中，其於95年11月7日下午3時39分55秒至
    40分30秒之檢察官偵訊內容：「問：有沒有提出和解條件？
    他有沒有提出條件說要怎麼還？甲○○答：她說只能有錢就
    還，有錢就還阿，一下新臺幣 (下同)5萬、一下10萬。問：
    妳為什麼不收？5萬10萬也很好用阿。甲○○答：問題是從
    以前到現在他講的都沒有信用阿，他也都沒有擔保，他如果
    有擔保品當然OK阿，如果他有保證，有什麼擔保品那OK阿，
    沒有關係。問：你們有沒有提出擔保品？被告丙○○答：她
    把我們家所有權狀拿去了，說會還給我們也沒有，她說要拿
    去影印，結果也沒拿還給我們」，可知被告丙○○確實將系
    爭房地之土地及建物所有權狀交付予自訴人，且被告丙○○
    亦明確知悉系爭房地所有權狀正本係在自訴人處及尚未取回
    之事實，而自訴人亦當庭提出系爭房地之土地及建物所有權
    狀正本共6張  (即權狀字號093雅建字第001585號、093雅地
    字第005377號、093雅地字第005378號、(88)雅潭字第00620
    號、第00755號、第00804號)，經本院審視確為系爭房地所
    有權狀原本無訛，是被告丙○○前揭辯述其不知自訴人有無
    將系爭房地土地及建物權狀返還云云，洵無足採；另自訴人
    於本院審理中固陳稱：被告乙○○沒有向伊借過錢，是被告
    丙○○以乙○○的名義支票向伊表示是客票，且被告丙○○
    於95年4月28日下午交付系爭房地之土地及建物所有權狀正
    本給伊時，被告乙○○沒有在場等語（見本院卷頁184 ），
    及被告丙○○於本院審理時供稱：伊沒有將系爭房地所有權
    狀交給自訴人一事告訴過被告乙○○之情（見本院卷頁186
    ），應認被告丙○○、乙○○2人與自訴人間之借貸，均由
    被告丙○○出面商借，且被告丙○○於上開時間將系爭房地
    之土地及建物所有權狀交給自訴人之時，被告乙○○確實不
    在場等情，均屬事實，惟被告乙○○對於其與自訴人間存有
    借貸關係之事並未否認，且對其於上揭95年11月7日檢察官
    偵訊時在場及當場聽聞被告丙○○前揭偵訊回答內容等情事
    亦不爭執，故難謂被告乙○○對於系爭房地所有權狀正本係
    在自訴人處之事，仍屬不清楚或未知悉之情形，是被告乙○○辯稱其不清楚權狀在何處之詞，尚難採信；此外，再輔以
    臺中縣雅潭地政事務所於97年4月18日以雅地登字第09710
    02994號函覆系爭房地申請書狀補發暨買賣登記資料所附土
    地登記申請書、書狀遺失切結書、補發系爭房地之土地及建
    物所有權狀 (即096雅地字第019657號、第018973號、第019
    656號、第018972號、096雅建字第007134號、第007110號)
    等件在卷可稽，是被告丙○○、乙○○2人明知系爭房地權
    狀未遺失之事，而仍至臺中縣雅潭地政事務所申請補發系爭
    房地之土地及建物所有權狀，並持系爭房地補發之所有權狀
    以行使辦理系爭房地過戶登記予戊○○等犯行，均堪認定。
二、核被告丙○○、乙○○2人所為，係犯刑法第216條、第214
    條行使使公務員登載不實罪；被告丙○○、乙○○2人明知
    為不實之事項而使公務員登載於職務上所掌之公文書後，復
    持以行使，其使公務員登載之低度行為為行使之高度行為吸
    收，應不另論罪；被告丙○○、乙○○2人間，有犯意聯絡
    及行為分擔，為共同正犯；爰審酌被告丙○○、乙○○2人
    之犯罪動機、目的，且漠視國家機關正確管理地政事務之公
    權力行使，犯罪後均未能坦認犯行，且飾詞卸責態度不佳等
    一切情狀，分別量處如主文所示之刑，並均諭知易科罰金之
    折算標準，以示懲儆。
貳、無罪部分：
一、自訴意旨略以：被告丙○○、乙○○及戊○○3人共同以假
    買賣真贈與之方式，於96年12月13日將系爭房地移轉登記於
    被告戊○○名下，因認被告等3人此部分所為，均涉犯刑法
    第214條之使公務員登載不實及同法第216條行使偽造文書罪
    嫌等詞。
二、按犯罪事實應依證據認定之，無證據不得認定犯罪事實；又
    不能證明被告犯罪者，應諭知無罪之判決，刑事訴訟法第15
    4條第2項、第301條第1項分別定有明文。又認定不利於被告
    之事實，須依積極證據，苟積極證據不足為不利於被告事實
    之認定時，即應為有利於被告之認定，更不必有何有利之證
    據（最高法院30年上字第816號判例意旨參照）。又刑事訴
    訟法第161條第1項規定：檢察官就被告犯罪事實，應負舉證
    責任，並指出證明方法。因此，檢察官對於起訴之犯罪事實
    ，應負提出證據及說服之實質舉證責任。倘其所提出之證據
    ，不足為被告有罪之積極證明，或其指出證明之方法，無從
    說服法院以形成被告有罪之心證，基於無罪推定之原則，自
    應為被告無罪判決之諭知（最高法院92年臺上字第128號判
    例意旨參照）。
三、自訴人指稱被告丙○○、乙○○、戊○○3人涉有上開刑法
    第214條使公務員登載不實及同法第216條行使偽造文書之犯
    行，無非係以系爭房地之建物及土地所有權狀、系爭房地登
    記第二類謄本影本，以及前開被告丙○○在臺灣臺中地方法
    院檢察署95年度他字第4182號詐欺案件中，其於95年11月7
    日下午3時39分55秒至40分30秒之檢察官偵訊內容為主要論
    據。惟訊據被告等3人均堅詞否認有何使公務員登載不實及
    行使偽造文書之犯行，被告丙○○辯稱：伊是真買賣不是假
    買賣，因伊對被告戊○○及證人丁○○有欠款，又欠銀行的
    錢，被銀行追討，所以被告戊○○向銀行貸款幫伊還款等詞
    ；被告乙○○辯述：當時伊與被告丙○○確實因欠銀行貸款
    4、5期遭銀行追討，銀行表示要查封系爭房地，且因貸款之
    連帶保證人是伊的妹妹，而伊亦有欠丈人即證人丁○○錢，
    所以才辦理系爭房屋過戶於被告戊○○等詞；被告戊○○則
    辯稱：伊自96年4月30日起至97年2月29日止，從伊的薪水劃
    撥給被告丙○○共198,000元繳納房貸之用，因被告丙○○
    表示沒有辦法償還伊及父親丁○○之欠款，而伊名下剛好也
    沒有房子，故同意受讓系爭房地，且伊以自己的名義向合作
    金庫南豐原分行貸款2,800,000元償還系爭房地積欠銀行的
    貸款債務等詞。經查：
(一)、證人丁○○在本院審理時證稱：伊於84年5月12日向臺中市
      第五信用合作社借款50萬元，在90年或是91年有跟互助會
      2次，每次各標會取得40萬元現金，全都借給伊女兒丙○○
      購買房地，伊於93年11月16日以個人名義向合作金庫朝馬
      分行借款35萬元，另於同年12月20日向合作金庫朝馬分行
      借款15萬元，合計借款180萬元，且丙○○分別於94年4月
      22日向伊借款現金3萬元，於94年5月16日向伊借款現金3萬
      元，於94年6月20日丙○○向伊借款現金3萬元、2萬元、5
      ,000元，於94年8月15日向伊借款現金2萬元，94年9月5日
      伊出借丙○○現金3萬元、3萬元、3萬元及1萬元，於95年1
      月10日丙○○向伊借款現金3萬元，95年4月7日丙○○向伊
      借款現金5,000元、2萬元、2萬元、1萬元，於95年5月17日
      丙○○向伊借款現金3萬元、3萬元、3萬元、1萬元，同日
      伊又臨櫃領取現金5萬元出借給丙○○，前開現金借款均係
      以提款卡自伊合作金庫朝馬分行帳戶領款…丙○○有欠戊○○1、20萬元，借予丙○○供以繳納利息及生活費之用，
      …除銀行貸款外，再抵銷丙○○上開對伊的欠款後就直接
      過戶，等於戊○○欠伊錢，…時間這麼欠遠(被告、辯護人
      協助證人翻閱存簿影本資料)，經伊看完資料後確定是87年
      出借50萬元予丙○○，因為時間太久，伊實在記憶不清楚
      等語(見本院卷頁181至182)，並有臺中市第五信用合作社
      放款客戶戶名丁○○之交易明細、合作金庫銀行戶名丁○○活期儲蓄存款存摺明細在卷可憑，而共同被告戊○○在
      本院審理時亦供稱：伊有借款給丙○○，於96年4月30日、
      96年5月30日、96年6月30日、96年7月30日、96年8月30日
      、96年9月30日、96年10月31日伊各借款23,000元給丙○○
      ，於96年12月3日伊出借1萬元給丙○○，96年12月28日伊
      出借22,000元給丙○○，於97年1月31日、97年2月29日伊
      各出借7,500元給丙○○，均係從伊的薪水領出劃撥給丙○○，總共198,000元借給丙○○供其繳納房貸之用之情(見
      本院卷頁186)，並當庭提出存款憑條存根聯11張附卷可佐
      ，復有合作金庫銀行戶名戊○○活期儲蓄存款存摺明細、
      合作金庫銀行丙○○放款繳款存根3張附卷可查，而本院
      審酌上揭被告戊○○存摺資料中顯示轉帳支出2,800,000
      元及被告丙○○放款繳款存根3張上之金額分別為258,617
      元、1,460,591元、1,078,584元，共計2,797,792元之金
      額大致相符，又證人丁○○上揭臺中市第五信用合作社放
      款客戶交易明細中於87年11月24日確有新貸放500,000元
      之紀錄，與被告丙○○之房屋預定買賣契約書中附件2房
      屋各期付款辦法明細表之「6外飾完成收伍拾萬元整11/26
      收」相符等情事，認定證人丁○○及被告戊○○均有借款
      予被告丙○○之事，及嗣後其等亦有將借款轉為系爭房地
      價金給付之真意。
(二)、承上所述，復依前揭臺中縣雅潭地政事務所函覆系爭房地
      買賣登記資料，其中土地登記申請書後附之 (另有贈與稅)
      土地增值稅繳款書、土地買賣所有權移轉契約書 (買賣價
      款總金額605,888元、申請登記以外之約定事項1、他項權
      利情形：原抵押權買受人願意承受) 、契稅繳款書、建築
      改良物所有權買賣所有權移轉契約書 (買賣價款總金額47
      4,100元、申請登記以外之約定事項1、他項權利情形：原
      抵押權買受人願意承受) 、財政部臺灣省中區國稅局贈與
      稅免稅證明書  (贈與稅納稅義務人丙○○、贈與財產共3
      筆計539,994元，贈與稅納稅義務人乙○○、贈與財產共3
      筆計539,994元) 等資料，再參照被告3人所提出之不動產
      買賣契約書，其上記載：「買賣價款合計480萬元，定金
      20萬元，於96年12月13日雙方備件甲方  (即被告戊○○)
      支付100萬元由乙方 (即被告丙○○、乙○○)收受，登記
      完畢5日內點交同時甲方承受乙方原有合作金庫南豐原分
      行抵押貸款並1次付清全部尾款由乙方收受，並自點交日
      起由甲方負擔抵押貸款之利息」等文字，應認為被告3人
      間對於系爭房地有移轉所有權之真意，尚堪認定；另被告
      3人間就系爭房地移轉所有權之時點即96年12月13日，與
      自訴人及被告丙○○間詐欺案件 (另案本院96年度易字第
      1661號，嗣經臺灣高等法院臺中分院以97年度上易字第30
      9號判決被告丙○○犯詐欺罪，處有期徒刑1年2月，減為
      有期徒刑7月確定)之判決時間即96年12月14日，以及被告
      丙○○與自訴人於96年11月30日在本院成立1,300萬元和
      解之時間，固均甚為接近，然若無其他佐證，僅以此項時
      間點相當接近之故，即論斷被告3人間移轉系爭房地所有
      權必屬虛偽，仍嫌速斷，是依自訴人指訴之情節，核未達
      於一般人均不至有所懷疑，而得確信被告3人間就移轉系
      爭房地所有權係屬虛偽，故無從遽為被告3人有罪之認定
      ，此外，本院復查無其他積極確切之事證，足認被告3人
      有自訴人所指之使公務員登載不實及行使偽造文書等犯行
      ，基於「罪疑唯輕」之刑事法原則，即應諭知被告丙○○
      、乙○○、戊○○3人無罪之判決。
據上論斷，應依刑事訴訟法笫343條、第299條第1項前段、第301
條，刑法第28條、第216條、第214條、第41條第1項前段，刑法
施行法第1條之1第1項前段、第2項，判決如主文。
本案經檢察官王怡菁到庭執行職務
中    華    民    國    97    年    9     月    30    日
                   刑事第三庭  審判長法  官  周瑞芬
                                     法  官  陳思成
                                     法  官  楊曉惠
以上正本證明與原本無異。
如不服本判決，應於收受送達後10日內向本院提出上訴書狀（應
敘述具體理由並附繕本）。
上訴書如未敘述理由，應於上訴期間屆滿後20日內補提理由書於
本院。
                                     書記官  陳玲誼
中    華    民    國    97    年    9     月    30    日
附錄本案論罪科刑法條全文：
刑法第214條
明知為不實之事項，而使公務員登載於職務上所掌之公文書，足
以生損害於公眾或他人者，處三年以下有期徒刑、拘役或五百元
以下罰金。
刑法第216條
行使第 210 條至第 215 條之文書者，依偽造、變造文書或登載
不實事項或使登載不實事項之規定處斷。


司法院資訊處製作；財團法人民間司法改革基金會備份。
